【裁判字號】    97,簡上,15
【裁判日期】    970730
【裁判案由】    給付佣金
【裁判全文】
臺灣雲林地方法院民事判決              97年度簡上字第15號
上  訴  人  甲○○
被  上訴人  乙○○
上列當事人間請求給付佣金事件，上訴人對於中華民國97年1 月
31日臺灣雲林地方法院斗六簡易庭96年度六簡字第188 號第一審
判決提起上訴，本院於民國97年7 月16日言詞辯論終結，判決如
下：
    主  文
上訴駁回。
第二審訴訟費用由上訴人負擔。
    事實及理由
一、按「訴狀送達後，原告不得將原訴變更或追加他訴。但有下
    列各款情形之一者，不在此限：一、被告同意者。二、請求
    之基礎事實同一者。三、擴張或減縮應受判決事項之聲明者
    。四、因情事變更而以他項聲明代最初之聲明者。五、該訴
    訟標的對於數人必須合一確定時，追加其原非當事人之人為
    當事人者。六、訴訟進行中，於某法律關係之成立與否有爭
    執，而其裁判應以該法律關係為據，並請求對於被告確定其
    法律關係之判決者。七、不甚礙被告之防禦及訴訟之終結者
    。」民事訴訟法第255 條第1 項定有明文。在第二審程序訴
    之變更或追加，非經他造同意不得為之。但第255 條第1 項
    第2 款至第6 款之情形，不在此限，復為第二審程序所準用
    ，亦為同法第446 條第1 項所定。上訴人起訴請求被上訴人
    給付新台幣（下同）207,600 元，及自支付命令送達之翌日
    起至清償日止，按週年利率5%計算之利息，復於民國97 年2
    月19日上訴請求被上訴人給付166,067 元，及上開法定遲延
    利息，經核上訴人上開聲明乃屬減縮聲明，參諸首開規定，
    應予准許，合先敘明。
二、上訴人起訴主張：被上訴人經營盈德企業社，從事經營仲介
    服務，於94年底受訴外人張松田委託銷售其所有坐落雲林縣
    斗南鎮○○段639 ─1 、640 地號土地（下稱系爭 639 ─1
    、640 號土地），因無法覓得買受人，遂於95年12月1 日委
    請上訴人尋覓。嗣於96年4 月間，上訴人自訴外人丁○○、
    丙○○得知訴外人廖仕元有意購買，經上訴人與訴外人丁○○、丙○○多次連繫並帶同訴外人廖仕元查看上開土地及議
    價後，終於96年5 月13日以總價24,910,000元成交，並取得
    該成交總價由買方給付1% 、賣方給付3%之佣金共計996,400
    元。兩造於簽訂買賣契約前約定，兩造及買方介紹人即訴外
    人丁○○、丙○○佣金報酬比例各3 分之1 ，然因訴外人丙○○要求佣金比例各4 分之1 ，被上訴人不同意，兩造遂再
    約定被上訴人佣金比例仍為3 分之1 即332, 133元，上訴人
    退讓部分佣金，而以被上訴人分配佣金2 分之1 即 498,200
    元，上訴人及訴外人丁○○、丙○○共同分配佣金 498,200
    元之方式拆帳，上訴人嗣再向被上訴人請求逾其受領3 分之
    1 佣金之數額即166,067 元（計算式：498,200 － 332,133
    ＝166,067） ，詎被上訴人迭經上訴人催請履行，均置之不
    理，爰依兩造佣金約定提起本訴等語。並聲明：
  (一)原判決廢棄。
  (二)被上訴人應給付上訴人166,067 元，及自支付命令送達之翌
    日起至清償日止，按週年利率5%計算之利息。
三、被上訴人則以：兩造確於簽訂買賣契約前約定，兩造及買方
    介紹人即訴外人丁○○、丙○○佣金報酬比例各3 分之1 ，
    然上訴人未受訴外人丁○○、丙○○授權協議佣金分配比例
    ，且訴外人丁○○、丙○○嗣要求佣金比例各4 分之1 ，被
    上訴人不同意，則此佣金分配比例方式即未合意成立，上訴
    人自難持此主張其所得佣金分配比例為3 分之1 。後被上訴
    人依佣金分配比例之商業習慣，將共同掌控仲介買方之上訴
    人及訴外人丁○○、丙○○視為一登記有案之經紀業，而就
    實收佣金2 分之1 比例分配與上訴人及訴外人丁○○、丙○○，實甚禮遇。至上訴人及訴外人丁○○、丙○○如何分配
    該佣金，乃其等內部分配之問題，要與被上訴人無涉。上訴
    人主張兩造合意被上訴人退還逾其受領3 分之1 佣金數額與
    上訴人，要與事實有違等語置辯。並聲明：上訴駁回。
四、兩造不爭執之事實：
  (一)被上訴人經營盈德企業社，從事經營仲介服務，於94年底受
    訴外人張松田委託銷售其所有系爭639 ─1 、640 號土地。
    嗣於96年4 月間，上訴人自訴外人丁○○、丙○○得知訴外
    人廖仕元有意購買，經多次與被上訴人議價後，而於96年 5
    月13日以總價24,910,000元成交。被上訴人並於96年6 月20
    日取得該成交總價由買方給付1%、賣方給付3%之佣金共計99
    6,400元。
  (二)被上訴人於96年6 月20日分配上開佣金2 分之1 比例與上訴
    人、訴外人丁○○、丙○○。上訴人及訴外人丁○○、丙○○就該佣金再依4 分之1 、4 分之1 、2 分之1 比例分配，
    扣除每人應分擔建築道路指視圖費用各1,000 元，被上訴人
    於96年6 月21日委請訴外人丁○○交付佣金123,500 元與上
    訴人。
五、本件兩造所爭執之處，應在於：兩造嗣後有無再合意被上訴
    人退還逾其受領3 分之1 佣金數額與上訴人之情？茲論述如
    下：
  (一)按當事人主張有利於己之事實者，就其事實有舉證之責任，
    民事訴訟法第277 條前段定有明文。所謂舉證係指就爭訟事
    實提出足供法院對其所主張者為有利認定之證據而言，若所
    舉證據，不能對其爭訟事實為相當之證明，自無從認定其主
    張為真正。又主張法律關係存在之當事人，就該法律關係發
    生所須具備之要件，應先負舉證之責任，原告就其主張之事
    實，不舉證證明者，被告本無須就其抗辯之事實，負舉證之
    責任，縱令被告就其抗辯事實不能舉證，或其所舉證據尚有
    疵累，亦應駁回原告之請求，此為舉證責任分擔之原則，最
    高法院17年度上字第917 號著有判例可資參照。
  (二)上訴人主張兩造嗣後再合意被上訴人退還逾其受領 3 分之1
    佣金數額與上訴人等語，惟為被上訴人所否認，並以前開情
    詞置辯，則揆之上開判例意旨可知，上訴人自應就上開有利
    於己之事實先負舉證責任。經查：
  1.有關系爭佣金分配比例方式為何，上訴人先於原審陳稱：「
    兩造於系爭639 ─1 、640 號土地之買賣契約簽訂前約定，
    以佣金總額3 分之1 之比例為上訴人之佣金報酬，金額計33
    2,100 元，豈知被上訴人於96年6 月21日委託訴外人丁○○
    給付上訴人佣金價款僅123,500 元，餘款207,600 元迄仍未
    給付。」等語，嗣於本院審理時改稱：「兩造於簽訂買賣契
    約前約定，兩造及買方介紹人即訴外人丁○○、丙○○佣金
    報酬比例各3 分之1 ，然因訴外人丙○○要求佣金比例各 4
    分之1 ，被上訴人不同意，兩造遂再約定被上訴人佣金比例
    仍為3 分之1 即332, 133元，上訴人退讓部分佣金，而以被
    上訴人佣金2 分之1 即498,200 元，上訴人及訴外人丁○○
    、丙○○共同佣金498,200 元之方式拆帳，上訴人再向被上
    訴人請求逾其受領3 分之1 佣金之數額即166,067 元。」等
    語，可知上訴人就系爭佣金分配比例方式為何前後陳述不一
    。則苟系爭佣金分配比例方式果如上訴人於本院審理時所陳
    之節為真，上訴人焉未能於原審審理時為相同之陳述，反卻
    於原審判決上訴人敗訴時，始於本院審理時為上開之陳述？
    顯見系爭佣金分配比例究否如上訴人於本院審理時所稱之方
    式，即有可疑。
  2.何況被上訴人辯稱上開佣金分配比例方式，業經證人丁○○
    於原審及本院審理時分別到庭結證稱：「伊參與系爭639 ─
    1 、640 號土地居間買賣仲介，居間人為伊、訴外人丙○○
    、上訴人。當初係訴外人丙○○請伊找地，伊才問上訴人有
    無土地要賣，上訴人說有，遂帶伊等看地。伊係與上訴人一
    起做，訴外人丙○○說什麼，伊就告訴上訴人。佣金係上訴
    人告知有4%，訴外人丙○○遂要求四方各1%，伊轉知上訴人
    ，然上訴人告知被上訴人不同意，伊遂說要慢慢商量。隔幾
    天後，上訴人說該4%佣金要分成3 等分，伊沒有說什麼，且
    不知悉上訴人是否告知訴外人丙○○。佣金分配方式一直是
    上訴人告知伊如何分配，未曾四方共同協議佣金分配方式。
    該3 等分之佣金分配方式，訴外人丙○○也沒有說不要，但
    上訴人後來又說被上訴人要2%、2%分配佣金，即仲介公司取
    得2%，伊等3 人平分2%。伊嗣告知上訴人因買主係訴外人丙○○帶來，訴外人丙○○應分配1%，伊等2 人各分0.5%，上
    訴人亦同意。因交付尾款那天，伊有帶被上訴人要求之銀行
    帳簿，被上訴人遂匯款與伊，伊翌日即領款與上訴人，上訴
    人收受款項時並沒有任何表示，只是要求伊簽名與上訴人，
    然伊認為應係上訴人簽名與伊才對，而未簽名。」「佣金分
    配方式曾於簽約前協議過，上訴人告知佣金4%約100 萬元，
    訴外人丙○○說四方各25萬元，然上訴人告知被上訴人不同
    意，要3 等分分配，但嗣後上訴人又告知被上訴人不同意，
    要改分2 等分分配，即被上訴人取得2%，伊等3 人平分2%。
    伊後告知上訴人因買主係訴外人丙○○帶來，訴外人丙○○
    應分配1%，伊等2 人各分0.5%，上訴人亦同意。至兩造有無
    再約定如何分配被上訴人取得之佣金，伊並不清楚。」等語
    綦詳，復有原審向雲林縣不動產仲介經紀商同業公會函詢，
    市場上有無不動產合作仲介成交報酬分配之商業習慣，該公
    會函覆稱：「(1)若經紀業與他經紀業合作成，各經紀業依總
    收報酬各分配50% 。（此所稱經紀業，係指登記有案之合法
    經記業）(2)若經紀業與仲人（係指未經營登記有案之合法經
    紀業）合作成交，則視仲人努力的程度來分配，即：1.若仲
    人僅提供買方或賣方之訊息而已，則仲人依總收報酬額分配
    10% 。2.若仲人除提供買方或賣方之訊息外，尚參與買方或
    賣方之極力斡旋，則仲人依上開總收報酬額分配20% 。3.若
    數位仲人共同與經紀業合作而成交一不動產，則依上開分配
    習慣計算，由其中數位仲人共同分配仲人那一方應取得之酬
    金，然後其數位仲人再就所分配之酬金，另為內部分配」等
    文，有雲林縣不動產仲介經紀商同業公會96年12月7 日96雲
    縣房仲字第068 號函附卷可稽，徵之被上訴人為合法登記之
    仲介業即盈德企業社之負責人，上訴人及訴外人丁○○、丙○○均非登記之經紀業者之情，為兩造所不爭執，並有營利
    事業登記資料在卷可查。據此，被上訴人主張將上訴人及訴
    外人丁○○、丙○○，視為合法之仲介業者，由被上訴人分
    配總收報酬50% ，其餘50% 分配與上訴人、訴外人丁○○、
    丙○○，其等再依內部之協議分配50% ，已較商業習慣優惠
    ，要屬合理可信。至被上訴人經營之經紀業，係何時加入雲
    林縣不動產仲介經紀商同業公會，要無礙於本件事實之認定
    ，併此敘明。
  3.上訴人雖否認證人丁○○上開證詞之真正，然證人丁○○上
    開證詞核與證人丙○○於原審及本院審理時分別到庭結證稱
    ：「系爭639 ─1 、640 號土地居間人共有4 人，即兩造與
    伊、訴外人丁○○。本件共取得4%佣金，4 人可各取得1%，
    然被上訴人後來說土地係其開發，而要2%佣金，伊說要1%佣
    金，剩餘1%即由上訴人及訴外人丁○○平分。此佣金分配方
    式係伊透過訴外人丁○○轉知上訴人，伊並未與被上訴人聯
    繫。最終分配方式是訴外人丁○○所告知，123,500 元即係
    佣金之0.5%，據伊所知係被上訴人於買方交付尾款時，即匯
    入訴外人丁○○，翌日訴外人丁○○才拿給上訴人，上訴人
    於收受佣金時，未有任何表示。」「系爭639 ─1 、640 號
    土地成交時，訴外人丁○○即詢問佣金分配方式，伊因居間
    人共4 人，而要求分4 等分，伊堅持買方係伊帶來，一定要
    分1 份，然訴外人丁○○告知上訴人不同意，伊即告知要分
    1 份，其餘佣金如何分配伊不管。後佣金分3 等分時，伊即
    同意。伊於買方交付尾款時至被上訴人營業處取得仲介費，
    是買方直接拿現金與伊。買方部分佣金由伊取得，賣方部分
    則是其餘3 人分配，如何分配伊並不清楚。伊只堅持買方佣
    金由伊賺取，其餘佣金如何分配，伊不管。」等語大致相符
    ，雖證人丙○○就證述佣金分配比例方式於原審及本院審理
    時有所差異，然據證人丙○○上開證述，可知證人丙○○僅
    重視其自買方收取佣金之權益，對其餘佣金如何分配，因事
    不關己，而未曾置喙，則距上開佣金收取時間迄今已近1 年
    ，自難期待證人丙○○能詳細記憶系爭佣金分配比例方式為
    何，是上訴人自難持此差異遽而主張證人丁○○上開證詞不
    真正。何況證人丁○○上開證詞亦與上開兩造不爭執之第(二)
    項事實相符，足認證人丁○○上開證詞信而有徵，自堪憑採
    。上訴人空言否認證人丁○○上開證詞，要不足取。
  4.上訴人固提出收據2 紙為證，然卷附之96年6 月21日手寫收
    據係上訴人繕寫與證人丁○○收執，且綜觀該紙收據所載內
    容，其上別無載明系爭佣金分配比例方式為何，及上訴人實
    際應得多少，短少若干等文義，則系爭佣金分配比例方式究
    否如上訴人所稱上情，即有可疑。另紙96年6 月21日打字收
    據，其上所載內容雖有上訴人所稱系爭佣金分配比例方式，
    然該紙收據僅有上訴人之簽名、指紋，並無證人丁○○之簽
    名、指紋，顯見96年6 月21日打字收據，乃上訴人片面繕打
    ，僅係上訴人單方意思表示，要不足以證明上訴人主張上開
    情節為真實，何況上訴人亦自承有關兩造合意被上訴人退還
    逾其受領3 分之1 佣金數額與上訴人一事，證人丁○○、丙○○並不知悉乙情，是上訴人自難持該2 紙收據為有利於己
    之主張。
  5.上訴人又提出其與被上訴人於96年6 月22日電話錄音譯文，
    俾以證明上訴人主張上開情節為真，然觀之該譯文所載，有
    關被上訴人陳稱：「我當場，你打給黃先生後，回來時我說
    佣金拆成2 份來分，黃先生與謝小姐部分各2 分之1 」「甲○○、甲○○你跟我說好，分成3 份，結果，隔天你跟我說
    什麼，說分3 份他們不要，結果你跟他們說要改為各拆成 2
    分之1 ，各2%哦，對不對」「甲○○…，那樣你不是分到最
    多了」「（我們最先說好，佣金總共99萬6 千400 元，分成
    3 份…）你自己說不是這樣的」等語，足見被上訴人自始均
    一再否認佣金最終以3 等分均分處理，而係分成2 份，即被
    上訴人佔2%，上訴人及訴外人丁○○、丙○○分得2%佣金。
    雖上訴人於該譯文第2 頁亦謂：「對! 我是說黃先生那邊若
    分2 分之1 時，黃先生就另給我12萬1 千多元，而你這邊要
    補我17萬多元給我…」等語，然被上訴人就此情節旋即表示
    不同意之情，則上訴人自難持此電話錄音譯文為有利於己之
    主張。
  6.上訴人再提出其與證人丙○○於96年6 月25日電話錄音譯文
    為證，然觀之該譯文內容，只見上訴人處處在主導談話主題
    ，而證人丙○○僅係附和或安撫上訴人情緒，並未主動表態
    佣金分配是3 等份均分，且上訴人亦未言及兩造嗣後合意被
    上訴人退還逾其受領3 分之1 佣金數額與上訴人之情，則兩
    造究有無上訴人所稱嗣後合意被上訴人退還逾其受領3 分之
    1 佣金數額與上訴人乙情，即有可疑，是上訴人亦難持此電
    話錄音譯文為有利於己之主張。
  7.此外，上訴人迄今仍未舉證證明兩造嗣後合意被上訴人退還
    逾其受領3 分之1 佣金數額與上訴人之情節為真，揆之首開
    說明可知，要難認上訴人主張上開情節為真實，則上訴人請
    求被上訴人應返還逾其受領3 分之1 佣金數額之差額166,06
    7 元，尚乏所據，要難准許。
六、從而，上訴人主張依兩造嗣後合意被上訴人退還逾其受領 3
    分之1 佣金數額與上訴人之約定，請求被上訴人給付166,06
    7 元，及自支付命令送達之翌日即96年7 月13日起至清償日
    止，按週年利率5%計算之利息，為無理由，應予駁回。原審
    本於前揭見解為上訴人敗訴之判決，經核於法並無不合，上
    訴意旨仍執陳詞指摘原判決不當，求予廢棄改判，為無理由
    ，應予駁回。
七、本件事證已明確，兩造其餘攻擊防禦方法及舉證，核與判決
    結果無影響，爰不一一論述。
八、據上論結，本件上訴為無理由，依民事訴訟法第 436 條之1
    第3 項、第449 條第1 項、第78條，判決如主文。
中    華    民    國    97    年    7     月    30    日
                  民事第二庭    審判長法  官  林秋火
                                      法  官  吳錦佳
                                      法  官  陳秋如
以上正本係照原本作成。
本判決不得上訴。
中    華    民    國    97    年    7     月    30    日
                                      書記官  楊麗雪


司法院資訊處製作；財團法人民間司法改革基金會備份。
